臺灣高等法院臺中分院民事判決
109年度上字第211號

上  訴  人  陳世明  

訴訟代理人  徐彩玲  
視同上訴人  許仁東  
            黃添宗（兼趙月香之承受訴訟人）

            劉友淵（兼趙月香之承受訴訟人）

            許蕭快  

            劉友欽  


            陳士位  


            陳士嘉  
            陳蕭秀美(即陳士勳之承受訴訟人)

            陳文達(即陳士勳之承受訴訟人)

            陳秋蟾(即陳士勳之承受訴訟人)

            陳麗紅(即陳士勳之承受訴訟人)

            陳麗玲(即陳士勳之承受訴訟人)


            陳彩莉(即陳士從之承受訴訟人)

            陳文斌(即陳士從之承受訴訟人)

            陳如怡(即陳明哲之承受訴訟人)

            陳立偉(即陳明哲之承受訴訟人)

            陳如恬(即陳明哲之承受訴訟人)

兼 上四 人              
訴訟代理人  陳如齡(即陳明哲之承受訴訟人)

被 上訴 人  陳昭安    住彰化縣○○鎮○○街00號                                居彰化縣○○鎮○○街00巷0弄00號
訴訟代理人  劉鴻基律師
上列當事人間請求分割共有物事件，上訴人對於中華民國109年1
月6日臺灣彰化地方法院106年度訴字第769號第一審判決提起上
訴，本院於111年8月3日言詞辯論終結，判決如下：
    主  文
一、原判決廢棄。
二、兩造共有坐落彰化縣○○鎮○○段000地號土地分割如附圖二彰
    化縣○○地政事務所民國108年6月13日土測字第000號土地複
    丈成果圖，及附表二「分配位置編號（附圖二）」欄所示。
    兩造並應依附表三所示金額互為補償。
三、第一、二審訴訟費用由兩造按附表一「訴訟費用負擔比例」
    欄所示各該比例負擔。
    事實及理由
一、程序事項：
㈠、本件分割共有物事件，對於共有人全體必須合一確定，故上
    訴人提起上訴，其效力及於原審同造被告之許仁東、黃添宗
    、劉友淵、陳明哲、許蕭快、劉友欽、陳文斌、陳彩莉（其
    中陳文斌、陳彩莉均係陳士從之承受訴訟人，惟協議分割後
    ，陳士從之應有部分全部由陳文斌繼承，並辦理繼承登記，
    陳彩莉雖仍為訴訟當事人，但已非系爭土地之共有人，故不
    作分配，見原審卷㈢第119-143頁）、陳士位、陳士嘉、陳蕭
    秀美、陳文達、陳秋蟾、陳麗紅、陳麗玲等人，應併列其等
    為上訴人。
㈡、按當事人死亡者，訴訟程序在有繼承人、遺產管理人或其他
    依法令應續行訴訟之人承受其訴訟以前當然停止；民事訴訟
    法第168條至第172條及前條所定之承受訴訟人，於得承受時
    ，應即為承受訴訟之聲明；聲明承受訴訟，應提出書狀於受
    訴法院，由法院送達於他造，民事訴訟法第168條、第175條
    第1項、第176條分別定有明文。查陳明哲於本院審理中之民
    國110年2月25日死亡，其繼承人有闕○○、陳如齡、陳如怡、
    陳立偉、陳如恬（陳如齡以次4人下稱陳如齡等4人），上開
    繼承人並協議陳如齡等4人繼承坐落彰化縣○○鎮○○段000地號
    土地（下稱系爭土地）之應有部分，有陳明哲之繼承系統表
    、除戶戶籍謄本、繼承人戶籍謄本、遺產分割協議書（見本
    院卷㈡第11-23、70-73頁）附卷可稽，陳如齡等4人業於110
    年9月16日準備程序期日聲請承受訴訟（見本院卷㈡第64頁）
    ，經核尚無不合，應予准許。
㈢、許仁東、許蕭快、劉友欽、陳彩莉、陳士位、陳士嘉、陳蕭
    秀美、陳文達、陳秋蟾、陳麗紅、陳麗玲經合法通知未於言
    詞辯論期日到場，核無民事訴訟法第386條所列各款情形，
    爰依被上訴人之聲請，由其一造辯論而為判決。
二、被上訴人主張：
　　系爭土地為兩造所共有，應有部分如附表一所示，兩造間就
    系爭土地並無不分割之約定，亦無依法令或因物之使用目的
    不能分割情形，惟就分割之方法無法達成協議，爰依民法第
    823條第1項前段、第824條規定提起本件訴訟。又系爭土地
    之共有人間並無分管契約存在，土地上之建物均係未辦理保
    存登記之建物，興建時亦未得全體共有人同意，共有人對找
    補金額亦無法達成一致，應以變價分割對共有人較為有利，
    如法院採附圖二即彰化縣○○地政事務所（下稱○○地政）108
    年6月13日土測字第000號土地複丈成果圖（下稱附圖二）所
    示方案為原物分割，則應按○○不動產估價師聯合事務所（下
    稱○○估價師）出具之不動產估價報告書（下稱○○報告書）為
    找補較為公平。
三、上訴人則以：
　　上訴人與許仁東、黃添宗、劉友淵在系爭土地上均有建物【
    建物占用範圍與面積詳如○○地政106年8月23日土丈字第000
    號土地複丈成果圖即附圖一（下稱附圖一）編號B、E、F、G
    、J所示】，建物係各該共有人家族在此地繁衍初始所興建
    ，具有重要意義，且曾分別與陳姓共有人家族祖先訂有鬮分
    協議或買賣契約，始在系爭土地特定位置興建建物，並非無
    權占有，於興建時亦經全體共有人同意，如採附圖二方案為
    原物分割，可避免拆除系爭土地上之建物，又附圖二編號A
    之位置適為黃添宗所有建物坐落位置，劉友淵、劉友欽、許
    仁東復同為彰化縣○鎮○○段000地號土地（下稱000號土地）
    之共有人，將附圖二編號A、A1部分分配與黃添宗取得，附
    圖二編號B、C、D部分分配與劉友淵、劉友欽、許仁東取得
    ，均不致形成袋地，且均可申請建築線，應為適當之方案。
    至○○報告書製作時，並無共有人帶領到現場勘測，亦未進入
    建物室內勘查，估價標的範圍是否正確顯有疑議，且所出具
    之找補價格僅考量111年實價登錄資料，卻未考量應找補共
    有人實際經濟狀況，顯非適當，應以○○不動產估價師聯合事
    務所出具之不動產估價報告書（下稱○○報告書）及○○報告書
    鑑價結果之折衷價為找補，較為妥適等語，資為抗辯。
四、視同上訴人部分：
㈠、許仁東、黃添宗、劉友淵則以：
　　贊同以附圖二之方案為分割，而黃添宗所有建物占用系爭土
    地之面積並未逾其應有部分換算之面積，許仁東則願以每坪
    新臺幣8萬元為找補。
㈡、許蕭快、劉友欽則以：
　　贊同採附圖二方案為分割。
㈢、陳文斌、陳如齡等4人則以：
　　系爭土地上建物均未辦理保存登記，除黃添宗外其餘共有人
    占用部分均超過其應有部分換算之面積，贊成以變價分割為
    優先。若採附圖二方案為分割則應以○○報告書之鑑價結果為
    找補。
㈣、陳士嘉則以：
　　不贊同變價分割方案。　　
㈤、陳彩莉、陳蕭秀美、陳文達、陳秋蟾、陳麗紅、陳麗玲則以
    ：
　　如需找補，需進行鑑價。
㈥、陳士位未於言詞辯論期日到庭，亦未提出書狀作何聲明或陳
    述。　　　　
五、原審判決准予將系爭土地變價分割，上訴人就分割方法不服
    ，提起上訴，並聲明：㈠原判決廢棄。㈡兩造共有系爭土地，
    准予分割如附圖二所示，並以○○報告書及○○報告書鑑價結果
    之折衷價為找補；許仁東：贊同附圖二方案為分割，願以每
    坪8萬元為找補；黃添宗、劉友淵：贊同附圖二方案為分割
    ，並以○○報告書及○○報告書鑑價結果之折衷價為找補；許蕭
    快、劉友欽：贊同附圖二方案為分割；陳文斌、陳如齡等4
    人：贊同變價分割，若採附圖二方案為分割，應以○○報告書
    之鑑價金額為找補。被上訴人則聲明：上訴駁回。若採附圖
    二方案為分割，應以○○報告書之鑑價金額為找補。
六、本院之判斷： 
㈠、按「各共有人，除法令另有規定外，得隨時請求分割共有物
    。但因物之使用目的不能分割或契約訂有不分割之期限者，
    不在此限」，民法第823條第1項定有明文。次按各共有人，
    除法令另有規定外，得隨時請求分割共有物，但因物之使用
    目的不能分割或契約訂有不分割之期限者，不在此限，民法
    第823條第1項定有明文。是以，共有物依其使用目的並非不
    能分割，又未有不分割之約定者，各共有人得隨時請求分割
    。經查，被上訴人主張系爭土地為兩造所共有，應有部分如
    附表一所示，又系爭土地並無不能分割之情事，兩造間亦無
    不分割之約定等事實，為兩造所不爭執，則兩造無法就系爭
    土地分割方法達成協議，被上訴人依上開規定，訴請裁判分
    割系爭土地，自屬於法有據。
㈡、次按分割之方法不能協議決定，或於協議決定後因消滅時效
    完成經共有人拒絕履行者，法院得因任何共有人之請求，命
    為下列之分配：一、以原物分配於各共有人。但各共有人均
    受原物之分配顯有困難者，得將原物分配於部分共有人。二
    、原物分配顯有困難時，得變賣共有物，以價金分配於各共
    有人；或以原物之一部分分配於各共有人，他部分變賣，以
    價金分配於各共有人。以原物為分配時，如共有人中有未受
    分配，或不能按其應有部分受分配者，得以金錢補償之。以
    原物為分配時，因共有人之利益或其他必要情形，得就共有
    物之一部分仍維持共有，民法第824條第2項、第3項、第4項
    定有明文。次按分割共有物，究以原物分割或變價分配其價
    金，法院固有自由裁量之權，不受共有人主張之拘束，但仍
    應斟酌當事人之聲明，共有物之性質、經濟效用及全體共有
    人利益等，公平裁量。必於原物分配有困難者，始予變賣，
    以價金分配於各共有人（最高法院98年度台上字第2058號判
    決意旨參照）。又共有物分割應審酌共有人之應有部分比例
    ，各共有人之意願，各共有人間有無符合公平之原則及整體
    共有人之經濟利益等因素為通盤之考量，以求得最合理之分
    割方法。
⒈、經查，系爭土地呈東西長南北短之長方形，東臨○○街、西臨○
    ○街（○○街坐落彰化縣○○鎮○○段000地號土地為彰化縣○○鎮所
    有，見原審卷㈠第41頁）、北側由附圖一編號A上方狹小空地
    通往○○街（見原審卷㈠第49頁）、南側與○○街間隔000號土地
    ，系爭土地上現有如附圖一所示未辦保存登記建物，並有人
    使用、居住，業經原審會同兩造至現場勘驗，並囑託○○地政
    測量屬實，有勘驗筆錄、土地現況略圖（見原審卷㈠第97-98
    頁）、附圖一可參（見原審卷㈠第114頁），堪信屬實。
⒉、次查，被上訴人、陳文斌及陳如齡等4人雖贊同以變價分割為
    優先，次亦不排除採附圖二方案為分割，並採○○報告書之鑑
    定價格為找補，惟上訴人、許仁東、黃添宗、劉友淵、劉友
    欽、許蕭快均不同意採變價分割，而贊同以附圖二方案為分
    割及採○○報告書或○○、○○報告書之折衷價格為找補，顯見兩
    造共有人之最小公約數應係以附圖二方案為分割，並為找補
    ，僅找補金額若干有所爭執，系爭土地多數共有人均有採原
    物分配之意願，應可認定。又系爭土地之共有人為19人（除
    陳彩莉外），人數尚非眾多，原物分割尚非極其困難，而採
    附圖二方案為分割，係按系爭土地上現有建物坐落位置為分
    割，雖個別觀察附圖二編號A1、B、C、D似為袋地，惟附圖
    二方案係將編號A、A1分配與黃添宗，黃添宗所分得編號A1
    可經由編號A通行至○○街；而編號B、C、D係分配與劉友淵、
    劉友欽、許仁東，因劉友淵、劉友欽、許仁東均同時為000
    號土地之共有人，而得經由000號土地通行至○○街，此有現
    場照片（見原審卷㈠第47-48、130頁、原審卷㈡第8頁）、被
    上訴人於原審106年8月17日言詞辯論期日（見原審卷㈠第59
    頁反面）；上訴人、被上訴人、許仁東、黃添宗、劉友淵於
    原審108年9月12日言詞辯論期日（見原審卷㈡第84頁反面）
    之陳述可佐，附圖二方案實際上並未致系爭土地於分割後形
    成袋地之虞。至彰化縣政府108年8月13日府建管字第000000
    0000號函（見原審院㈢卷第64頁）雖載明：附圖二編號A1、B
    、C、D未臨接建築線，日後不得申請建築，以及附圖二編號
    E、F、G位在應留設騎樓地區，基地深度減騎樓小於8公尺，
    屬彰化縣畸零地使用自治條例所規範之畸零地等語，惟分配
    附圖二編號A1、B、C、D、E、F、G之共有人黃添宗、劉友淵
    、劉友欽、許仁東、陳世明、許蕭快，均以保持系爭土地上
    建物之完整性為優先，認即使有上開限制，仍願採附圖二之
    方案為分割，並出具同意書（見本院卷㈠第251-261頁），本
    院基於兩造共有人意願及維持共有人在系爭土地上建物完整
    性之經濟考量，與尊重系爭土地長期以來之使用現況等情，
    認就系爭土地以附圖二方案為原物分割，自屬正當，且亦無
    事實上或法律上之困難。
⒊、又依強制執行法第131條第2項規定，執行名義係變賣共有物
    ，以價金分配於各繼承人或各共有人者，執行法院得予以拍
    賣，並分配其價金，其拍賣程序，準用關於動產或不動產之
    規定。而法院拍賣程序中之拍定價格或應買價格通常較市場
    實際交易價格低，為眾所周知之事實，被上訴人主張以變價
    分割方式，共有人可獲得極大化之利益云云，顯與事實不符
    ，自難採信。本院認應以原物分割方法為適當，被上訴人、
    陳文斌及陳如齡等4人所採變價分割方案，委無可採，系爭
    土地應採如附圖二方案為原物分割，較為適當且公平。
㈢、再按分得土地價值超出其應有部分換算價值者，應補償未受
    分配，或分得土地價值不足其應有部分換算價值者，始得謂
    公平。再者，法院裁判分割共有物，除應斟酌各共有人之利
    害關係、使用情形，及各共有人分割後所得之利用價值、利
    用前景，暨分割後各部分之經濟價值是否相當，而為適當之
    分配，始能謂為適當而公平。於共有人中有不能按其應有部
    分受分配，或所受分配之不動產，其價格不相當時，應以適
    當之價格補償之，始符合公平經濟之原則（最高法院106年
    度台上字第1194號判決要旨參照）。
⒈、經查，系爭土地依附圖二方案為分割，將使部分共有人未分
    得土地，而分得土地之共有人所配受之土地，因土地面積規
    模、形狀、臨路面寬、寬深度比例及土地利用適宜性等各項
    條件均有差異，致與其等應有部分換算分配之價值間有所差
    距，自應互為找補。本件經本院囑託○○估價師鑑定各共有人
    分得之土地價值及各應相互補償之金額，該所於111年6月20
    日以（111）中捷字第000000000號函送○○報告書（見本院卷
    ㈡第315頁，估價報告書外放），該報告書係依不動產估價技
    術規則相關規定，並針對勘估標的進行產權、一般因素（含
    政策面、經濟面）、區域因素、個別因素、不動產市場概況
    分析、勘估標的最有效使用之情況進行分析，並選擇比較法
    及土地開發分析法，考量估價目的、不動產種類以及價格形
    成因素之接近程度等因素，採加權平均法，決定勘估標的分
    割前評估價格，再依附圖二分割後，選取編號A、A1為比準
    地，考量比準地與分割後其他編號土地宗地個別條件差異性
    ，如地形、土地寬深度、臨路情況、商業效益、畸零地等因
    素進行調整，以推算各分割土地單價，堪認估價結論已就系
    爭土地分割前、分割後各項影響土地價值之因素綜合評估，
    應與市場價值相當，並最終據以計算各共有人分配宗地間價
    值差額互為找補之鑑價，作成報告書，說明兩造依附圖二分
    割後所取得土地價值及互為找補金額，核屬客觀可採，本院
    認由兩造以附表三所示金額互為補償，尚稱妥適。
⒉、至上訴人雖抗辯○○報告書製作時，現場勘察時無人帶領，亦
    未進入室內勘查，且僅參考111年實價登錄資料，卻未考量
    應補償共有人之實際經濟狀況，應以○○報告書及○○報告書鑑
    價之折衷價格為找補，較為公平云云。惟○○事務所之估價師
    親至現場勘估標的現況時，雖無人帶領，然估價師係依系爭
    土地之地籍圖、土地登記第二類謄本、土地複丈成果圖進行
    比對勘估標的範圍，並對勘估標的現況進行拍照後，將勘估
    標的現況照片及勘估標的臨路現況情形記錄附於○○報告書，
    經本院比對兩造所附之現場照片後，○○報告書所載內容，並
    無錯認勘估標範圍情事，估價師雖未能進入勘估標的上之建
    物內勘查，然此並不影響估價師評估勘估標的即系爭土地之
    價值，且○○報告書製作時間為107年8月9日，距今已隔4年有
    餘，○○報告書自較能反應系爭土地之現時價值，至於應付補
    償金之共有人實際經濟狀況為何，並非評估勘估標的價值需
    考量之因素。況○○報告書於勘估標的分割前後之價格評估過
    程中，將勘估標的地上建物坐落情形納入分割前價格評估考
    量，卻以素地態樣評估分割後價格，其評估標準前後不一（
    見報告書第5頁所載），顯非適當，本院認以○○報告書之鑑
    價結果較為客觀及允當，上訴人此部分抗辯，自無可採。
七、綜上所述，本件被上訴人請求分割系爭土地，並無不合，應
    予分割，本院審酌系爭土地使用現況、共有物之性質、各共
    有人分得土地之地形、位置、多數共有人之意願及分割後共
    有人間價值之平衡、系爭土地經濟價值等一切情狀，認系爭
    土地應分割如附圖二所示，各共有人配受土地位置如附表二
    所示，並就分割前後面積增減情形，依鑑定價格，按附表三
    進行現金補償較為適當。從而，原審就系爭土地酌定之分割
    方法，難認允當，上訴意旨指摘原判決分割方法不當，求予
    廢棄改判，為有理由，應由本院將原判決廢棄，改諭知如主
    文第2項所示；並諭知兩造以附表三所示金額互為補償。
八、末按共有物分割，由敗訴當事人負擔訴訟費用顯失公平者，
    法院得酌量情形，命勝訴之當事人負擔其一部，民事訴訟法
    第80條之1定有明文。本件分割共有物之訴，既經本院判准
    分割，並為全體共有人定分割方法，如僅由上訴人負擔訴訟
    費用顯失公平，爰併令兩造依附表一訴訟費用負擔比例欄所
    示比例負擔訴訟費用。
九、本件事證已明，兩造其餘之攻擊或防禦方法及所用之證據，
    經本院斟酌後，認為均不足以影響本判決之結果，爰不逐一
    論列，附此敘明。　
十、據上論結，本件上訴為有理由，判決如主文。　　　　
中　　華　　民　　國　　111 　年　　8 　　月　　24　　日
               民事第二庭   審判長法　官  楊國精
　　　　　　　　　　　      　　　法　官  陳正禧
　　　　　　　　　　　      　　　法　官  李立傑
正本係照原本作成。
如不服本判決，應於收受送達後二十日內向本院提出上訴書狀，
其未表明上訴理由者，應於提出上訴後二十日內向本院補提理由
書狀（均須按他造當事人之人數附繕本）。因疫情而遲誤不變期
間，得向法院聲請回復原狀。
上訴時應提出委任律師或具有律師資格之人之委任狀。委任有律
師資格者，另應附具律師資格證書及釋明委任人與受任人有民事
訴訟法第四百六十六條之一第一項但書或第二項所定關係之釋明
文書影本。如委任律師提起上訴者，應一併繳納上訴裁判費。

                                  書記官  呂安茹
　　　　　　　　　　　　　　　　　　
中　　華　　民　　國　　111 　年　　8 　　月　　24　　日
附表一：
共有人  應有部分比例 訴訟費用負擔比例 陳昭安    197/1875    197/1875 陳世明  38500/625000  38500/625000 許仁東    385/6250    385/6250 黃添宗    337/1200    337/1200 劉友淵    197/3750    197/3750 許蕭快  38500/625000  38500/625000 劉友欽    317/10000    317/10000 陳文斌     12/200     12/200 陳士位     12/200     12/200 陳士嘉     12/200     12/200 陳蕭秀美     12/1000     12/1000 陳文達     12/1000     12/1000 陳秋蟾     12/1000     12/1000 陳麗紅     12/1000     12/1000 陳麗玲     12/1000     12/1000 
陳如齡    1576/60000   1576/60000  陳如怡    1576/60000   1576/60000 陳立偉    1576/60000   1576/60000 陳如恬    1576/60000   1576/60000 
附表二：
兩造就系爭土地之應有部分比例、分配位置編號
編號 共有人 權利範圍（應有部分比例） 分配位置編號（附圖二） 1  黃添宗  全部 A    A1    E 2 劉友淵 全部 B 3 劉友欽 全部 C 4 許仁東 全部 D 5 陳世明 全部 F 6 許蕭快 全部 G 
附表三：
各共有人應受補償金額配賦表（新臺幣，元）
 應補償人許仁東 (-515,695) 應補償人 黃添宗 (-6,223,564） 應補償人劉友淵 (-4,836,045) 應補償人陳世明 （-358,648） 合計 應受補償人 許蕭快 (+18,263） 789 9,524 7,401 549 18,263 應受補償人 劉友欽 （+133,273） 5,759 69,502 54,007 4,005 133,273 應受補償人 陳士位 （+1,570,464） 67,863 818,998 636,406 47,197 1,570,464 應受補償人 陳士嘉 （+1,570,464） 67,863 818,998 636,406 47,197 1,570,464 應受補償人 陳昭安 （+2,750,280） 118,846 1,434,273 1,114,507 82,654 2,750,280 應受補償人 陳蕭秀美 （+313,896） 13,565 163,697 127,201 9,433 313,896 應受補償人 陳文達 （+313,896） 13,565 163,697 127,201 9,433 313,896 應受補償人 陳秋蟾 （+313,896） 13,565 163,697 127,201 9,433 313,896 應受補償人 陳麗紅 （+313,896） 13,564 163,697 127,202 9,433 313,896 應受補償人 陳麗玲 （+313,896） 13,564 163,697 127,202 9,433 313,896 應受補償人 陳文斌 （+1,570,464） 67,864 818,998 636,405 47,197 1,570,464 應受補償人 陳如齡 （+687,816） 29,722 358,697 278,726 20,671 687,816 應受補償人 陳如怡 （+687,816） 29,722 358,697 278,726 20,671 687,816 應受補償人 陳立偉 （+687,816） 29,722 358,696 278,727 20,671 687,816 應受補償人 陳如恬 （+687,816） 29,722 358,696 278,727 20,671 687,816 合計 515,695 6,223,564 4,836,045 358,648 11,933,952